臺灣高等法院花蓮分院刑事判決
上　訴　人　臺灣臺東地方法院檢察署檢察官
上　訴　人
即　被　告　甲○○
指定辯護人　陳信伍律師
上　訴　人
即　被　告　丁○○
選任辯護人　吳漢成律師
上列上訴人等因違反公職人員選舉罷免法案件，不服臺灣臺東地
方法院91年度訴字第45號中華民國91年8月2日第1審判決（起訴
案號：臺灣臺東地方法院檢察署91年度偵字第194、195、196、
202 、203、204、342、343、344、349、350、351、475、600、
668 、675號），提起上訴，經判決後由最高法院第3次發回更審
，本院判決如下：
    主  文
原判決關於甲○○、丁○○部分撤銷。
甲○○共同對於有投票權之人交付賄賂，而約其投票權為一定之
行使，處有期徒刑拾月，禠奪公權貳年，減為有期徒刑伍月，如
易科罰金，以銀元參佰元即新臺幣玖佰元折算壹日，褫奪公權壹
年，預備之賄賂新臺幣參萬元沒收。
丁○○共同對於有投票權之人交付賄賂，而約其投票權為一定之
行使，處有期徒刑捌月，禠奪公權貳年，減為有期徒刑肆月，如
易科罰金，以銀元參佰元即新臺幣玖佰元折算壹日，褫奪公權壹
年，預備之賄賂新臺幣參萬元沒收。
    事  實
一、甲○○曾任臺東縣長濱鄉鄉長，為該鄉第14屆鄉長候選人。
    丁○○曾任中國國民黨臺東縣長濱鄉民眾服務站主任，與甲
    ○○交好。緣劉傳勳向丁○○表示欲贊助新臺幣（下同）10
    萬元，作為甲○○參與第14屆鄉長選舉之競選經費，丁○○
    乃於民國（下同）90年12月中旬某日，至臺東縣長濱鄉長濱
    村11鄰121號劉傳勳住處，並請甲○○到劉傳勳住處，嗣甲
    ○○到場後，劉傳勳即交付甲○○10萬元，甲○○收受後，
    為開拓長濱鄉南區膽地區之票源，當場將上開款項全數交
    予與之有共同賄選犯意聯絡之丁○○，委由丁○○代為賄選
    買票。丁○○即於同年12月中旬某日上午10時許，打電話請
    葉金基、岩新妹夫妻（均經判決有罪確定）到其擔任主任之
    成功鎮民眾服務站，洽請葉金基、岩新妹夫妻擔任膽地區
    之大樁腳，幫忙甲○○賄選買票，當場獲得渠等同意。丁○
    ○復詢問葉金基買1個樁腳要多少錢，葉金基說要3千元，且
    大概可以找到10個樁腳。甲○○、丁○○、葉金基、岩新妹
    乃基於共同為甲○○買票賄選之概括犯意聯絡，由丁○○當
    場將上開賄選款項10萬元中之4萬元交予葉金基，約定由葉
    金基夫妻幫忙找人買票支持甲○○，發放每位樁腳3千元，
    找愈多人愈好，葉金基收下4萬元後，交由岩新妹保管。葉
    金基、岩新妹離開成功鎮民眾服務站後，因鑑於丁○○強調
    找愈多人愈好，若發放每人3千元，恐花費過高，賄選人數
    較少，乃決定改以每票1千或2千元之代價向較多人進行買票
    ，並將此決定告知丁○○，獲得曾某之同意。
二、葉金基再於91年1月初某日上午9時許及同年月14日上午10時
    許，前往長濱鄉民眾服務站，向已調至該站服務之丁○○回
    報買票情形，丁○○又先後各交付現金2萬元及1萬元予葉金
    基，尚餘之3萬元則留供預備賄選之用。
三、葉金基、岩新妹夫妻於取得上開賄款後乃分別與賴忠興、劉
    石阿花等人（均經判決有罪確定）基於概括犯意聯絡，在長
    濱鄉南區，連續對該屆長濱鄉鄉長選舉有投票權之人，為下
    列買票賄選行為：
（一）葉金基於90年12月中旬某日晚上7時許，向岩新妹拿取由
      其保管之賄款5千元，在其臺東縣長濱鄉寧埔村16鄰膽
      10之2號住處，將5千元交付有投票權之賴忠興，除買賴忠
      興本人1票外，復與賴忠興共同基於概括犯意聯絡，約定
      以每票1千元之代價，囑賴忠興本人並轉知其有投票權之
      家人，於鄉長選舉時投票支持候選人甲○○，賴忠興當場
      同意，並收受5千元賄款。同日晚上8時許，賴忠興返回同
      村15鄰膽41號其住處後，轉知具有投票權之家人，即其
      配偶黃美梅、女兒黃美珠、兒子黃建華等3人（均經判決
      有罪確定），並交付前開3人（共3票）各1千元之取自於
      葉金基之5千元賄款，囑咐渠等要投票支持候選人甲○○
      ，黃美梅、黃美珠、黃建華均表示同意。
（二）賴忠興復承前開之概括犯意聯絡，於91年1月初某日晚上
      6時許，在葉金基上開住處，向葉金基表示找到徐德來、
      賴那毛2人（均經判決有罪確定）支持候選人甲○○，其
      2人均為有投票權之人，每票可發放1千元等語。葉金基當
      場交付4千元予賴忠興發放，賴忠興隨即於同日晚上7時許
      ，先後至同村15鄰膽17號徐德來住處、同村16鄰膽13
      之1號賴那毛住處，各交付1千元賄款予徐德來及賴那毛，
      約定將票投給甲○○。
（三）葉金基又於91年1月8日鄉長候選人號次抽籤前2、3日晚上
      ，向岩新妹拿取賄款2千元，於同日晚上7時許，至同村16
      鄰膽45號李武明（亦經判決有罪確定）住處，將2千元
      賄款交付有投票權之李武明，約定將票投給甲○○。
（四）葉金基復於91年1月上旬某日上午6時許及一星期後某日上
      午6時許，至同村16鄰膽55之1號劉石阿花住處，先後交
      付3千元及5千元之賄款及樁腳費予有投票權之劉石阿花，
      並與劉石阿花共同基於概括犯意聯絡，約定以每票1千元
      之代價，由其在橋地區負責幫忙拉票，且囑其本人並轉
      知其有投票權之家人於鄉長選舉投票時，皆要投票支持候
      選人甲○○，劉石阿花當場同意，並將3千元及5千元之賄
      款及樁腳費收下。劉石阿花即於同年月中旬某日上午6時
      許，在其住處，轉知有投票權之配偶劉明義（亦經判決有
      罪確定），囑咐其於鄉長選舉投票時，投給甲○○，劉明
      義應允之，所收受之全部賄款則由劉石阿花保管。劉石阿
      花復承續前開概括犯意，於91年1月24日中午，在同村
      橋之馬路邊，交付有投票權之劉春玉（亦經判決有罪確定
      ）1千元之賄款；再於同年月26日鄉長選舉投票日前約一
      星期某日下午3時許，在臺東縣成功鎮菜市場內，交付有
      投票權之李林有妹（亦經判決有罪確定）1千元之賄款，
      並均囑咐渠等於鄉長選舉當日行使鄉長投票權時，投票支
      持候選人甲○○，劉春玉、李林有妹2人均當場同意。
（五）葉金基復於91年1月18日左右上午10時許，在臺東縣長濱
      鄉○○○○道旁邊，交付2千元賄款予有投票權之黃明國
     （亦經判決有罪確定），囑其將票投給甲○○，黃明國同
      意而收受，並依其囑咐投票。
（六）甲○○於91年1月初某日晚上7時許，打電話向葉金基表示
      要到其住處向選民宣傳理念，並請岩新妹召集社區內之婦
      女。未幾，甲○○到達葉金基住處，發現僅有李秋美1人
      在場，欲改日再來，惟於離開之前，與岩新妹共同基於犯
      意聯絡，委請其轉告在場之李秋美，這次鄉長選舉，要將
      票投給他，他當選後會給李秋美2千元等語。岩新妹於甲
      ○○離開後，對李秋美表示：甲○○說票要投給他，他當
      選後會給李秋美2千元等語。李秋美當場同意，而期約為
      選舉權一定之行使。
四、案經臺東縣警察局成功分局報請臺灣臺東地方法院檢察署檢
    察官偵辦暨檢察官自動檢舉偵查起訴。
    理  由
壹、證據能力
一、本案其他收賄的共同被告葉金基、岩新妹以及賴忠興等人在
    原審因為新刑事訴訟法尚未施行，因此都沒有經過交互詰問
    ，而共同被告包含葉金基、岩新妹等人在警詢中的陳述，檢
    察官都沒有引為證據，而在偵查中的證述則有引為證據，被
    告等人對於葉金基、岩新妹、賴忠興等人在檢察官偵訊後交
    給警員詢問後之陳述主張非出於任意性而沒有證據能力。因
    此本案證據能力的關鍵問題就在於葉金基、岩新妹以及賴忠
    興是否有因為在警詢中的陳述不是出於任意性，連帶地使證
    人在檢察官訊問中所為之證述，也不具有證據能力。這又必
    須以被告可否主張其他共同被告之自白非出於任意性為理由
    而主張該項證據不具證據能力？以及本案3人證人在警詢中
    的陳述是否有非出於任意性的情況為斷。
二、被告得以其他共同被告之自白非出於任意性為理由而主張該
    項證據不具證據能力。
（一）共同被告於審判外之陳述，若同時具有涉及被告且對共同
      被告自身不利之供述時，對被告而言，該段陳述乃被告以
      外之人於審判外之陳述，依第159條第1項，屬傳聞證據。
      對共同被告自身而言，則為自白，該審判外陳述同時具備
      了被告自白與證人證言雙重證據方法之性質。而自白任意
      性之保障，目的在避免被告意思決定與意思自由受不當影
      響，為法律賦予被告最重要之防禦權，傳聞證據則於符合
      必要性、可信性、或當事人於審判中同意等前提下，認被
      告就該傳聞證據內容之詰問權已受保障，例外肯認其證據
      能力。非出於任意性之自白，自始不具證據能力，與傳聞
      法則性質不同，不得認兼具二證據方法性質之陳述，因具
      備外部客觀情狀可信性、或有現行第159條之5之同意放棄
      詰問權等合乎傳聞例外之情形，遂認等同保障該共同被告
      於審判外陳述之任意性而使該自白瑕疵或違法性獲得治癒
      。因此應認共同被告在審判外之陳述，對被告而言即使合
      乎傳聞法則之例外情形，仍須確保其自白係出任意性，始
      得為證據。
（二）又考量具共犯關係之共同被告，審判外非出於任意性而為
      自白時，伴隨出現不利於他被告之陳述者，所在多有。共
      同被告非出於任意性之審判外陳述，若兼具自白與對被告
      不利之內容，依現行第156條第3項規定，僅共同被告得陳
      述其自白非出於任意性，若共同被告自身消極不爭執，將
      使一不具任意性之審判外陳述，因共同被告消極未依第15
      6 條第3項爭執其自白不具任意性而取得證據能力，其中
      不利被告之部份，再因合乎傳聞例外而得為證據，等同使
      一非法取得之自白，透過合乎傳聞例外而取得證據能力，
      實屬不妥，對被告之保障亦顯有不足。故現行法雖明文規
      定僅被告可得陳述其自白非出於任意性，惟訴訟法規並無
      如實體法、有類推適用禁止之規定，故於此種審判外陳述
      兼具自白與證言雙重證據方法性質之例外情形，應允許被
      告得類推適用第156條第3項，爭執他具共犯關係之共同被
      告，於審判外陳述不具任意性，而否認其證據能力。
三、就葉金基、岩新妹、賴忠興之自白並沒有非出於任意性的情
    況：
(一)辯護人雖指稱葉金基等人在偵查後接受警員在91年2月4日訊
    問之後，在辯護人未到場的情形下翻供，證稱所交付的款項
    都是賄選之用。但查葉金基在91年1月26日接受檢察官訊問
    時就已經很明確地陳稱確實有從被告丁○○處拿了款項，也
    把款項發出去給樁腳，發出去的費用包含樁腳本身的一票以
    及幫忙甲○○拉票的費用總和（偵194卷頁6背面），當庭檢
    察官詢問在場辯護人意見，辯護人希望瞭解「曾主任所給之
    錢是何用途」，葉金基回答「他說支持甲○○去找樁腳，拿
    3千給樁腳，請他們拜託別人拉票，同時買香菸、檳榔及飲
    料招待選民」，檢察官再問「花樁腳費給李武明、賴忠興、
    黃明國如何表示」，葉金基回答稱「我說請他們支持甲○○
    一票」，檢察官再問辯護人的意見，辯護人稱「被告應該不
    是直接買票」（偵194卷頁8），其內容已經把金錢受取之後
    交付選民的行為作了相當完整的陳述。而且從辯護人在場時
    對於葉金基的詢問都是與被告丁○○涉及賄選的行為有關，
    而與葉金基本人的犯行無關，特別是葉金基已經說出把錢交
    給李武明等人時，有說要求他們支持甲○○1票，辯護人卻
    說被告不是直接買票，辯護人所稱的被告顯然不是葉金基而
    是丁○○，此時辯護人已經有利害衝突，而應該迴避擔任辯
    護人職務，否則被告在偵查中選任辯護人以保障其權益的意
    旨反而成為其他被告藉由選任辯護人刺探偵查機密的方法。
    當日的偵查訊問並沒有結束，葉金基隨後又在辯護人的陪同
    下再度接受訊問，葉金基再稱另外還有給賴忠興4千元，請
    他說要找2個人，一個人2千元（偵194卷頁8背面），辯護人
    隨即要求澄清4000元費用的用途，葉金基再陳述稱也是樁腳
    費，辯護人又再陳稱葉金基拿樁腳費給小樁腳，小樁腳原本
    就是支持甲○○，所以不包括向小樁腳買票（偵194卷頁9）
    。
(二)之後，在91年2月4日檢察官再次提訊被告葉金基，在中午12
    時20分，檢察官指揮警員將被告葉金基帶到調查站訊問。到
    當天下午5時10分時，檢察官再度同時訊問被告葉金基，並
    且將賴忠興一併提訊，這個時候，筆錄上記載著被告2人都
    要求在辯護人不在場的情形下向檢察官單獨陳述，檢察官於
    是命辯護人離開訊問現場，並且分別訊問賴忠興以及葉金基
    ，賴忠興先陳稱確實有從葉金基處取得5千元的買票錢，在
    前次開庭的時候說部分款項是工資，完全是因為葉金基被91
    年1月20日被收押後，被告甲○○、丁○○以及黃古茂到家
    中要他這麼說，其實5千元就是買票的錢，不是工資（偵19
    4 卷頁24以下）。接著，檢察官再提訊被告葉金基，由於時
    序是冬天，當天6時許已經進入夜間，檢察官訊問被告是否
    願意接受夜間訊問，被告葉金基表示同意後，葉金基對於買
    票款項的來源一一說明，而且清楚依照選民人數交付的買票
    款項，原則上一票1千元（偵194卷頁27以下），在被告葉金
    基陳述後，檢察官還特別訊問被告為何要求辯護人不要在場
    ，被告葉金基陳稱「因為我心裡有壓力，害怕甲○○會知道
    」、「是甲○○叫我說（被查到時說是買檳榔的費用），事
    實上是買票的錢」（偵194卷頁28），檢察官在訊問完葉金
    基之後，又接著再提訊被告賴忠興，問在91年1月30日前在
    地檢署接受訊問之前，是否已經知道葉金基供出曾經交付
    4000 元的事實，被告賴忠興陳稱「有，丁○○告訴我的，
    他教我若檢察官傳訊時要說是買檳榔、煙以及工資的費用」
    （偵194卷頁29）等語。
(三)葉金基在91年2月9日再度接受檢察官訊問時，再度表明不願
    意讓律師在場，檢察官先訊問李武明有關收受賄選款項後，
    讓葉金基進入偵查庭，在兩人都在場的情形下，葉金基再度
    陳稱確實有給買票的錢（偵194卷頁101），另外在檢察官訊
    問有關黃明國的部分時，葉金基也同樣表明不願讓律師在場
    （偵194卷頁105）。在2月10日葉金基表示不要等候律師，
    當日並且對於各個交付賄款的情形做出更清楚的說明（偵
    194卷頁113以下）。檢察官在葉金基把犯罪事實做出清楚陳
    述後，在91年2月10日向法院聲請停止羈押，臺東地方法院
    法官訊問被告葉金基以及賴忠興是否選任辯護人時，兩人都
    表示不需要選任，並且再對整個在偵查中所陳述有關交付賄
    款的情形向法官自白（偵194卷頁125以下），之後91年3月6
    日再度在沒有辯護人陪同下到檢察官陳明所證述的事實（偵
    194卷頁132以下）。
(四)就被告葉金基自白是否出於任意性，經原審傳喚訊問的警員
    李台生、林傳福，證稱當時有用國語，是因為葉金基不願辯
    護人在場，所以沒有製作筆錄，經過請示檢察官之後，決定
    由檢察官直接訊問（原審卷（二）頁104以下），賴忠興也
    在偵查中陳稱「剛剛庭訊，因為律師好像不全完為我的利益
    著想，所以不願意律師在場…我怕律師在場會有壓力，我怕
    他會告訴甲○○」（偵194卷頁30），岩新妹也陳稱「葉金
    基被收押後某日下午，丁○○到我家教我說，如檢察官訊問
    時，要說只拿到1萬5千元，而且是買飲料、檳榔及菸的錢」
    （偵194卷頁49）。
(五)從前述葉金基、賴忠興、岩新妹整個陳述收受以及交付款項
    的過程，事實上，被告葉金基在91年1月26日接受警員的訊
    問時就已經明確陳稱當時的確有收受並且發放款項給選民（
    偵21卷頁16），被告葉金基在陳述時雖然都說這些錢是樁腳
    費，但是既然葉金基也都說在交付樁腳費的時候，有要求他
    們支持甲○○競選鄉長，收錢的人也都表示同意，這所謂樁
    腳費其實就是賄選的款項，並不會因為證人葉金基、岩新妹
    以及賴忠興自行解釋為競選工作經費而在法律上會產生不同
    的認定，亦即候選人或其競選幹部在選舉期間，交付給選民
    特定定額的款項，而不是依照為競選活動所支出之勞費給付
    費用，也沒有依照公職人員選舉罷免法的規定申報競選費用
    ，則縱然候選人或競選幹部聲稱交付選民的費用屬於競選經
    費，也不會改變該款項是屬於賄選款項的性質。更且，本案
    葉金基、賴忠興、岩新妹在最初應訊時，雖然先說是競選款
    項，但也都沒有說到底是何種競選活動經費，卻對於交付款
    項的金額、對象都陳述明確，則被告事實上已經自白犯行，
    並不發生在檢察官偵訊前後做出不同陳述的問題，也就沒有
    所謂自白任意性的問題。更且，葉金基等3人之後在檢察官
    訊問時直接陳稱說交付的款項就是賄款，也都經過檢察官一
    再訊問是否同意夜間訊問，是否要求律師在場，顯然葉金基
    等人陳述時，並沒有受到任何外力的脅迫或誘惑。自應認為
    葉金基等人的自白是具有任意性的。
(六)被告在本院審理中，聲請傳喚證人即當時的辯護人丙○○律
    師證述當時葉金基等人回答訊問的整個過程，經證人郭律師
    以當時聽不懂原住民語言為理由，拒絕到庭證述，被告也隨
    即捨棄傳 (本院卷頁62-1)，本院也認為從葉金基等人在檢
    察官訊問時，即一再陳稱不願意律師到場，害怕被告會知道
    供述內容，郭律師確實有拒絕證言的正當理由，因此不再傳
    喚證人。
(七)辯護人雖然再聲請調取葉金基等人與警員談話的錄音或錄影
    帶內容，以證明其自白非出於任意性。本院認為當時的警員
    李台生、林傳福已經證稱當時因為被告要求辯護人不要在場
    ，所以沒有製作筆錄，顯見當時也沒有任何錄音或錄影內容
    ，則該段訊問的過程縱然於法有違，但是如前所述，並不會
    影響葉金基、岩新妹、賴忠興等人自白任意性的認定，因此
    該項證據的調查也沒有必要。
貳、事實認定之理由
一、被告甲○○辯稱交付予丁○○之款項係做為競選經費，非賄
    選之用，且不認識李秋美，當日僅有打招呼，並無賄選行為
    。被告丁○○辯稱交付之款項為競選經費，並非賄選之費用
    。經查：
二、從被告甲○○、丁○○之供述中足以證明被告甲○○曾任臺
    東縣長濱鄉鄉長，為該鄉第14屆鄉長候選人。被告丁○○曾
    任臺東縣長濱鄉民眾服務站主任，與甲○○交好。而劉傳勳
    向丁○○表示欲贊助10萬元，作為甲○○參與第14屆鄉長選
    舉之競選經費，被告丁○○乃於90年12月中旬某日，至臺東
    縣長濱鄉長濱村11鄰121號劉傳勳住處，並請甲○○到劉傳
    勳住處，嗣甲○○到場後，劉傳勳即交付甲○○10萬元，甲
    ○○收受後，為開拓長濱鄉南區膽曼地區之票源，當場將該
    款項交予丁○○等事實。
三、證人葉金基於本院前審結稱（本院94年選上更 (二)3 號卷
    頁77至79頁）：並未在90年12月至91年1月間擔任甲○○競
    選時於膽地區之競選幹部，丁○○曾分3次，共交付7萬元
    作為買票之用，於調查站製作筆錄時，調查員並未對伊有不
    禮貌之行為，其並交付黃明國2千元買票支持甲○○，交付
    賴忠興5千元、李武明2千元、劉石阿花先後2次交3千及5千
    元，均是買票用，丁○○等說要找人買票，愈多愈好，甲○
    ○有告知買票的錢都去向丁○○拿等語。足以證明證人葉金
    基既非被告甲○○之競選幹部，豈可能無故收受7萬元，用
    以交付他人。故自證人葉金基先後於偵查、原審、本院前審
    之證述，既均明確證明被告丁○○交付予其之款項共7萬元
    ，且確係作為賄選之用，且證人葉金基供述所收受及交付之
    款項亦均大致符合被告丁○○交付之數額（未發出部分係基
    賄選之費用）。
四、證人陳勝美雖於原審證稱：伊曾於91年1月初晚上9時許，陪
    甲○○到葉金基家，當時葉金基、岩新妹及一位婦女在家，
    甲○○與岩新妹有講話，除了問候之外，他們說了一些有關
    說明會的事情等語；復於本院前審供稱甲○○當時並沒有談
    到錢的事情。惟其於原審先則供稱沒有聽到甲○○對岩新妹
    說甚麼話；繼則改稱當天甲○○有跟岩新妹講話，但說甚麼
    伊不清楚；後又改稱甲○○與岩新妹有講一些有關說明會的
    事情，前後供述矛盾。既未聽到甲○○對岩新妹說甚麼話，
    如何得悉甲○○當時並沒有談到錢的事情？足見陳勝美之證
    詞閃爍，意在迴護甲○○，殊不足取。況證人葉金基已供稱
    ：甲○○尚未登記時，陳勝美就一個人開豐田白色車子到伊
    家，要伊支持甲○○，但他從未與甲○○一起到伊家等語，
    是證人陳勝美於甲○○至岩新妹家當天是否在場，已屬有疑
    ，其所為之前開證詞，顯屬臨訟勾串之證言，無從據為甲○
    ○有利之認定。又證人葉金基並證稱：岩新妹告知甲○○說
    只有找到一個婦女沒關係，他當選的時候要給李秋美兩千元
    等語相符。被告甲○○所辯伊只站在門口與葉金基他們說這
    次人太少，下次再通知伊到場而已，並未請岩新妹轉告李秋
    美將票投給伊，伊當選後會送給李秋美2千元云云，即非可
    信。
五、再參以葉金基於偵查中供述：「（你買票的錢來源？）甲○
    ○告訴我說膽地區買票的費用，都是向丁○○拿」、「（
    你交付錢給賴忠興時，有無跟他說如被查到要說是買檳榔、
    菸或工資的費用？）有，是甲○○叫我這麼說的，事實上是
    買票的錢」、「（你買票的錢是由何而來？）之前甲○○向
    我表示這次選舉幫忙一下，所需的費用都是找丁○○拿，他
    說膽的部落都是由丁○○負責，所以丁○○在12月間某日
    有打電話給我請我過去成功民眾服務站，我與我太太一起過
    去，他向我表示這次幫忙甲○○」等語。又已判刑確定之李
    武明於偵查中亦供述：投票前某一晚，在葉金基家裡開之說
    明會，甲○○拜託大家支持，並說有拿到買票錢的人，千萬
    不可對外公開等語；另已判刑確定之賴忠興於偵查中亦謂：
    甲○○在葉金基家中之說明會中有說你們收到的錢是小小意
    思，不要對外宣揚等語；復謂：「（為何在前次庭訊時，會
    說5千元中的4千元買了檳榔、菸請客，1千元是工資？）是
    甲○○、丁○○、黃古茂教我這麼說的，在葉金基被收押後
    ，我到地檢署出庭後2、3天，晚上7、8時許，上開3人到我
    家，他們教我這麼說的，我受他們的唆使，才這麼說」等語
    。3人所述互為一致，益見被告甲○○交給丁○○10萬元，
    係委由丁○○賄選買票，其與丁○○及已判決確定之葉金基
    、岩新妹有共同賄選之犯意聯絡及行為分擔。甲○○所辯伊
    交付丁○○之10萬元，係競選費用，並非用以賄選云云，亦
    不足採。
六、證人葉金基於原審並供稱：「我跟我老婆一起到服務站，丁
    ○○跟我說這次鄉長選舉膽地區的投票所他負責，他叫我
    負責這個地區的買票事情」、「他頭先說一個樁腳要多少，
    我說3千，他算一算就給我4萬元，他說這次選舉錢的事情不
    要說是他給的，他叫我盡量找人越多越好」、「他跟我講人
    越多越好，後來我算一算人數，一個人3千元太多，我就把
    他改成一人1千元，我有跟他講，他說錢沒關係」、「（你
    找到那些人的事情有無跟丁○○說？）有空我就跟他回報，
    我都親自到他服務站跟他說，也有打電話給他，我找這些人
    買票的情形他都知道」等語；於本院前審亦證稱：伊沒有擔
    任甲○○競選時在膽地區的競選幹部，丁○○分3次一共
    給伊7萬元，伊交給黃明國2千元，是買票，請他支持甲○○
    ，還給賴忠興5千元、李武明2千元、劉石阿花3千元及5千元
    ，是丁○○說要找人買票，愈多愈好等語。黃明國於本院前
    審亦證述：葉金基於91年1月18日上午10點，在臺東縣長濱
    鄉○○○○道旁，有交付2千元給伊，跟伊說要投票給甲○
    ○，伊有投給甲○○等語。足以證明被告丁○○交付予證人
    葉金基之款項確係賄款，非競選經費，且買票之金額為3千
    ，後改為1千，甚至有些為2千元，均於證人葉金基自行決定
    後，經由被告丁○○同意而發放。
七、證人葉金基並非被告甲○○之輔選人員或競選幹部，與之又
    無親戚或利害關係，業如前述，被告丁○○竟要葉金基幫忙
    找競選幹部並發放競選經費，人數越多越好，卻又無發放之
    幹部名單及帳冊，顯與常情不符。是葉金基等人不利於被告
    之供詞，自屬可信。足見被告丁○○交付葉金基之前開款項
    ，係請葉金基、岩新妹夫妻擔任膽地區之大樁腳，幫忙甲
    ○○賄選買票。被告丁○○所辯伊交給葉金基之款項，是請
    他去找10位競選幹部幫忙競選之費用，不是叫他去買票云云
    ，不足採信。
八、被告丁○○於調查、偵查及原審審理時，始終供稱先後交付
    葉金基4萬元、2萬元及1萬元，共7萬元，尚餘之3萬元由其
    持有，尚未做進一步之處理，於本院前審審理時方改稱先後
    交付葉金基4萬元、3萬元、1萬元及1萬8千元，共9萬8千元
    ，前後供述不一，顯僅在混淆事實，此部分並經證人葉金基
    所否認，被告丁○○復未能提出有力資料佐證，其所辯自不
    可採。
九、再參以被告丁○○於本院前審亦同時供稱該3萬元也是準備
    要交給葉金基做為競選經費之用等語，而依前項之說明，丁
    ○○交給葉金基之7萬元，係請其幫忙甲○○賄選買票，則
    其尚未交付之3萬元，顯亦係為預備賄選之用。故被告丁○
    ○所辯該3萬元也是準備要交給葉金基做為競選經費之用云
    云，亦無非卸責之詞，難以置信。
十、另外證人葉金基、岩新妹、賴忠興、李武明、劉石阿花、黃
    明國、黃美梅、黃美珠、黃建華、徐德來、賴那毛、劉明義
    、劉春玉、李林有妹於偵查及原審之證述均足以證明被告丁
    ○○收受被告甲○○所交付之10萬元後，於上開時地先後交
    付4萬元、2萬元、1萬元給葉金基，請葉金基、岩新妹夫妻
    擔任膽地區之大樁腳，幫忙甲○○賄選買票。葉金基乃於
    上開時地交付賄款與有投票權之賴忠興、李武明、劉石阿花
    及黃明國，約定於長濱鄉第14屆鄉長選舉時投票給甲○○，
    並請賴忠興、劉石阿花轉知其有投票權之家人，於鄉長選舉
    時投票支持候選人甲○○。賴忠興乃於上開時地轉知具有投
    票權之家人即配偶黃美梅、女兒黃美珠、兒子黃建華3人，
    伊自葉金基處所收受之5千元賄款中，有3千元係屬渠等3人
    共3票之賄款，囑咐渠等要投票支持候選人甲○○，黃美梅
    、黃美珠、黃建華均予同意；復於上開時地，將葉金基所交
    付之4千元賄款，先後各交付2千元給徐德來及賴那毛，約定
    將票投給甲○○。劉石阿花亦於上開時地轉知有投票權之配
    偶劉明義，囑咐其於鄉長選舉投票時，投給甲○○，劉明義
    應允之；復於上開時地將葉金基所交付之賄款其中2千元，
    先後各交付1千元給劉春玉及李林有妹，約定將票投給甲○
    ○等事實。
十一、綜上所述，被告2人犯罪事證明確，犯行洵堪認定。
參、論罪科刑之理由
一、核被告甲○○、丁○○所為，係犯修正前公職人員選舉罷免
    法第90條之1第1項之投票交付賄賂罪。被告甲○○透過岩新
    妹向李秋美期約賄選部分，係犯修正前同條項之期約賄選罪
    。另被告其等預備交付3萬元（交付予葉金基7萬元後所餘之
    款）之賄賂部分，係交付賄賂之階段行為，不另論罪。檢察
    官雖未就被告甲○○共同交付賄賂部分起訴，惟被告甲○○
    就向李秋美期約賄選部分業經檢察官起訴，且期約係交付之
    階段性行為，此部分自與未起訴部分有連續犯裁判上一罪之
    關係，為起訴效力所及，本院自應併予審判。被告行為後，
    公職人員選舉罷免法已於94年11月30日修正，修正後之第90
    條之1第1項規定：對於有投票權之人，行求期約或交付賄賂
    或其他不正利益，而約其不行使投票權或為一定之行使者，
    處3年以上10年以下有期徒刑，得併科新臺幣1百萬元以上1
    千萬元以下罰金；較之修正前之規定為重，應依刑法第2條
    第1項但書之規定，適用有利於被告之裁判前舊法。
二、按共同正犯之意思聯絡，原不以數人間直接發生者為限，即
    有間接關係者亦包括在內。又共同正犯之共同實施犯罪行為
    ，指在意思聯絡範圍之內，實行犯罪構成要素之行為，且已
    達於著手之程度而言；是以共犯相互間倘僅分擔一部分行為
    ，其所分擔之一部分行為，若屬構成犯罪事實之內容，即得
    認係行為之分擔實施。最高法院77年台上字第2135號判例、
    90年度台上字第4929號判決可資參照。被告甲○○與丁○○
    直接或間接透過葉金基、岩新妹、賴忠興、劉石阿花交付賄
    款，雖非皆有直接之犯意聯絡，亦應論以共同正犯。被告甲
    ○○與岩新妹間就向李秋美期約賄選部分亦有犯意聯絡及行
    為分擔，為共同正犯。
三、又按學理上所稱之集合犯，係一種構成要件類型，亦即立法
    者針對特定刑罰規範之構成要件，已預設其本身係持續實行
    之複次行為，具備反覆、延續之行為特徵，將之總括或擬制
    成一個構成要件之「集合犯」行為；此種犯罪，以反覆實行
    為典型、常態之行為方式，具侵害法益之同一性，因刑法評
    價上為構成要件之行為單數，因而僅包括的成立一罪。其與
    接續犯之不同，在於接續犯所適用之構成要件行為文義本身
    並不具反覆實行之特質，非屬立法規範所定之構成要件類型
    ，於時間及空間之緊密關聯性上，亦較之集合犯為嚴格。是
    除集合犯外，每一種構成要件行為皆得以接續犯方式為之，
    因此集合犯亦有喻之為「法定接續犯」者。此與修正前連續
    犯係指行為人在主觀上基於一個概括之犯意，而反覆實行客
    觀上可以獨立成罪之同一罪名之行為者，均尚屬有間。公職
    人員選舉罷免法第90條之1第1項所定之對有投票權人交付賄
    賂或不正利益罪之賄選行為，乃行為人基於足以讓候選人當
    選票數之賄選目的，反覆向多數人交付賄賂或其他不正利益
    ，約定不行使投票權或為一定行使；是對有投票權人交付賄
    賂或其他不正利益之犯行，於構成要件類型上，本質上已具
    備反覆、延續之行為特徵，其持續多次對有投票權人交付賄
    賂或其他不正利益即為此類犯罪之典型或常態，於刑法評價
    上自應僅成立集合犯一罪。本案被告2人雖然有多次交付賄
    賂及期約賄選之犯行，依照前述說明，自僅構成一次的投票
    行賄罪。
四、原審對被告論罪科刑，固非無見。惟未就被告甲○○共同交
    付賄賂部分一併審判，尚有未合。且認定被告2人所犯係連
    續犯，亦屬有誤，被告上訴意旨否認犯罪，及檢察官上訴意
    旨指摘原判決量刑過輕，雖無可取，惟原判決關於被告部分
    既有可議，自應撤銷改判。
五、爰審酌選舉乃民主政治之重要表徵，賄選實為敗壞選風之主
    要根源，嚴重玷損選舉之公平性及廉潔性，對民主法治之基
    礎蝕害匪淺，所侵害之國家法益甚鉅，尤其政府近年來大力
    宣導反賄選及查辦賄選，被告竟置若罔聞，以身試法，犯罪
    後復未能坦承犯行，態度不佳等一切情狀，分別量處如主文
    第2、3項所示之刑，並均依同法第98條第3項之規定，宣告
    褫奪公權2年。被告甲○○、丁○○預備交付之賄賂3萬元，
    應依選舉罷免法第90條之1第3項之規定，宣告沒收。
六、被告2人犯行時間均在96年4月26日前，符合中華民國96年罪
    犯減刑條例之規定，應減刑。
肆、據上論斷，應依刑事訴訟法第369條第1項前段、第364條、
    第299條第1項前段，修正前公職人員選舉罷免法第90條之1
    第1項、現行公職人員選舉罷免法第90條之1第3項、第98條
    第3項，刑法第11條前段、第2條第1項但書、第28條、第37
    條第2項，中華民國96年罪犯減刑條例第2條第1項第3款、第
    7條、第9條判決如主文。
本案經檢察官乙○○到庭執行職務。
中　　華　　民　　國　　96　　年　　9　　月　　26　　日
                  刑事庭審判長 法  官  謝志揚
                               法  官  劉雪惠
                               法  官  賴淳良
以上正本證明與原本無異。
如不服本判決，應於送達後10日內，向本院提出上訴狀。其未敘
述理由者，並應於提出上訴狀後10日內向本院補提理由狀 (須附
繕本)。
                               書記官  邱廣譽
中　　華　　民　　國　　96　　年　　9　　月　　26　  日
附錄    本判決論罪科刑法條：
公職人員選舉罷免法第90條之1第1項（修正前）：
對於有投票權之人，行求期約或交付賄賂或其他不正利益，而約
其不行使投票權或為一定之行使者，處五年以下有期徒刑，得併
科新臺幣四十萬元以上四百萬元以下罰金。
公職人員選舉罷免法第90條之1第3項：
預備或用以行求期約或交付之賄賂，不問屬於犯人與否，沒收之。
公職人員選舉罷免法第98條第3項：
犯本章之罪或刑法分則第6章之妨害投票罪，宣告有期徒刑以上
之刑者，並宣告褫奪公權。
